臺灣高等法院刑事裁定
111年度毒抗字第512號
抗  告  人  臺灣基隆地方檢察署檢察官
被      告  闕玉仙



上列抗告人因被告違反毒品危害防制條例案件，不服臺灣基隆地
方法院中華民國111年4月29日裁定（111年度毒聲字第151號），
提起抗告，本院裁定如下：
    主  文
原裁定撤銷。
闕玉仙施用第二級毒品，應入勒戒處所觀察、勒戒，其期間不得
逾貳月。
    理  由
一、原裁定意旨略以：被告闕玉仙有於民國於110年4月1日下午3
    、4時許，在基隆市○○區○○街000巷00號住處，以玻璃球燒烤
    吸食之方式，施用甲基安非他命之行為，且距離前次完成觀
    察勒戒之日期已逾3年，雖符合毒品危害防制條例第20條第3
    項、第1項所定觀察勒戒之要件，然被告於偵查中檢察事務
    官詢問時已陳明願自費參加戒癮治療，檢察官未敘明不予緩
    起訴處分之理由，即逕聲請觀察勒戒，難認已踐行合義務性
    之裁量，又被告所犯之公共危險案件，與被告施用毒品之行
    為不具有關聯性，且該案已執行完畢，不影響後續緩起訴處
    分之執行，亦無不得對被告為緩起訴處分之事由，況被告自
    100年迄今，僅有5次施用毒品前科，足見被告之毒品依賴性
    並非嚴重，且犯後態度尚稱良好，是檢察官於聲請書誤認被
    告「否認犯行」，復僅以被告有公共危險前科即不予緩起訴
    處分，有裁量瑕疵，本案觀察勒戒之聲請應予駁回等語。
二、檢察官抗告意旨略以：被告前於100年間已因施用毒品案件
    ，送觀察勒戒，再於103年、107年間因施用毒品案件經判刑
    確定並執行完畢，故向臺灣基隆地方法院聲請觀察勒戒，其
    程序自屬適法，亦足認被告有施用毒品之習慣，此已足認被
    告不適合為戒瘾治療。再者，被告前於107年間因失火之公
    共危險案件經判刑確定，恐係因其於該期間施用毒品而精神
    忧惚導致失火，難認兩者不具關連性，又被告於警詢時矢口
    否認本件犯行，有警詢筆錄在卷可稽，顯見其雖經查獲本件
    犯行，然仍無悔改之意，縱予以戒癮治療，實無法排除被告
    於戒癮治療期間內再犯之可能性，隨時可能因其再犯施用毒
    品案件須撤銷本件附命完成戒癮治療之緩起訴處分，故參酌
    刑法第57條第10款所列之犯罪後之態度、公共利益是不容許
    否認犯行者仍能獲得戒癮治療之緩起訴處分，據此聲請觀察
    勒戒裁定，與法無違。況依毒品危害防制條例第20條第1項
    之法條明文規定，犯毒品危害防制條例第10條之罪者，檢察
    官「應」聲請法院裁定，可知該條係屬強制規定，又毒品危
    害防制條例之全文，並無課以檢察官於聲請觀察、勒戒裁定
    前應優先選擇是否為附命完成戒癮之緩起訴處分，是原裁定
    顯有曲解法條意旨及立法原意，且若被告無法遠離吸毒環境
    ，隨即將可能依刑事訴訟法第253條之3規定撤銷緩起訴處分
    ，被告從此即不再有戒除毒癮之機會，故原裁定認事用法與
    立法之原意不符，亦對被告不利之法律解釋，而剝奪被告得
    接受觀察、勒戒戒除毒癮之機會，爰依法提起抗告，請撤銷
    原裁定，更為適當合法之裁定等語。
三、按現行毒品危害防制條例第24條第1項，採行「觀察、勒戒
    」與「緩起訴之戒癮治療」並行之雙軌模式。「觀察、勒戒
    」程序，係針對受處分人所為保安處分，目的在戒除行為人
    施用毒品身癮及心癮，以達教化與治療之目的，其立法意旨
    在幫助施用毒品者戒毒，性質上為一療程，而非懲罰，並屬
    強制規定；「緩起訴之戒癮治療」，係由檢察官審酌個案情
    形，依毒品危害防制條例第24條規定，改以緩起訴處分方式
    轉介施用毒品者前往醫療院所治療。是否給予被告為附命完
    成戒癮治療之緩起訴處分，事屬刑事訴訟法第253條之1第1
    項及第253條之2第1項第6款特別賦予檢察官之職權，並無「
    緩起訴之戒癮治療」應優先於「觀察、勒戒」的強制規定，
    除檢察官審酌個案情形，依同條例第24條第1項為附命完成
    戒癮治療之緩起訴處分外，凡經檢察官聲請法院裁定將被告
    送勒戒處所觀察、勒戒者，法院僅得就其聲請審查被告是否
    有施用毒品之行為，以及被告是否為「初犯」或「3年後再
    犯」（修正毒品危害防制條例第20條參照）而為准駁之裁定
    ，並無自由斟酌改以其他方式替代或得以其他原因免予執行
    之權，法院原則上應尊重檢察官職權之行使，僅就檢察官之
    判斷有無違背法令、事實認定有誤或其他重大明顯瑕疵，予
    以有限之低密度審查。經查：
　  ㈠本件被告有檢察官聲請書所指之施用第二級毒品行為，為
      被告於檢察事務官詢問時所坦認，且有相關尿液採集資料
      以及尿液送驗結果等件附卷可稽，又被告本次施用毒品之
      行為時間，距離其前次觀察、勒戒執行完畢釋放後之時間
      已逾3年，有本院被告前案紀錄表可按，則檢察官據以聲
      請將被告裁定送觀察、勒戒，與毒品危害防制條例第20條
      第1項規定之程序，並無不合，參諸前揭說明，法院自應
      予以尊重。
　  ㈡原審雖以上情指謫檢察官未為合義務性之裁量即逕為本件
      聲請云云。然現行法並未課予檢察官於聲請觀察勒戒裁定
      前，應訊問被告是否同意觀察勒戒之規定，或應於聲請書
      中說明何以不命接受戒癮治療理由等義務，而是賦予執行
      機關在不牴觸法律之前提下，本於現實情況予以彈性運作
      ，以追求刑事制度之最大整體利益，亦即就此等裁量決定
      ，其程序保障之密度，本不能與現行法律就其細部內容已
      有明文規定之刑事審判程序相比擬，是原審僅憑檢察官未
      於聲請時詳細論述告知其判斷之理由，即認檢察官未為合
      義務性之裁量，已難憑採。又原審雖曾詢問何以本件不予
      為緩起訴之戒癮治療處分，檢察官事務官就此回復：被告
      有一公共危險燒燬建築物案件，不適合緩起訴等語，而依
      卷附被告前案紀錄表，被告所犯之公共危險案件，當時已
      執行完畢，是本件被告之前案情況，固不符合毒品戒癮治
      療實施辦法及完成治療認定標準第2條第2項所列不適合為
      附命完成戒癮治療之緩起訴處分之3款情形。然上開標準
      僅係供檢察官裁量之參考，非僅限於上述3款情形之一，
      檢察官始得向法院聲請裁定送觀察、勒戒，亦非謂凡無上
      述3款情事者，檢察官即應為附命完成戒癮治療之緩起訴
      處分，則原審據此指謫檢察官之裁量判斷有所錯誤云云，
      亦不足取。依卷附警詢筆錄所載，被告並未就本件採尿前
      之最近一次施用毒品行為坦認犯罪，而是待本件尿液檢驗
      結果確定其呈施用第二級毒品之陽性反應，檢察事務官就
      此詢問時，被告才坦承本件施用毒品之行為，再佐以本件
      被告於警詢時，主動表示其為列管之毒品調驗人口，被告
      明知此情，竟仍於列管期間再犯本件施用毒品犯行，顯見
      其對毒品仍有相當依賴性，自我克制能力薄弱，則原審以
      被告自100年迄今，僅有5次施用毒品前科，且事後坦認犯
      罪態度良好等情，據以推認被告之毒品依賴性並非嚴重，
      本件並無為機構內之處遇必要云云，亦難認與上開客觀實
      情相符。
    ㈢綜上所述，原審以檢察官未為合義務性之裁量為由，認為
      本件觀察勒戒之聲請不當予以駁回，尚有未合，抗告意旨
      指摘及此，有理由，應由本院將原裁定撤銷，且因本件事
      證明確，別無調查、審酌事項，自應由本院將原裁定撤銷
      ，並自為裁定，依毒品危害防制條例第20條第1項、第3項
      ，裁定被告應入勒戒處所觀察、勒戒，其期間不得逾2月
      。　　
據上論斷，應依毒品危害防制條例第20條第1項，刑事訴訟法第4
13條後段，裁定如主文。　　　　　
中　　華　　民　　國　　111 　年　　6 　　月　　30　　日
                  刑事第十四庭  審判長法　官  黃斯偉
                                      法　官  黎惠萍
                                      法　官  許泰誠
以上正本證明與原本無異。
不得再抗告。
                                      書記官  朱子勻
中　　華　　民　　國　　111 　年　　7 　　月　　4 　　日